【裁判字號】    97,易,40
【裁判日期】    970520
【裁判案由】    偽造文書
【裁判全文】
臺灣基隆地方法院刑事判決                97年度易字第40號
公  訴  人  臺灣基隆地方法院檢察署檢察官
被      告  丙○○
指定辯護人  本院公設辯護人乙○○
上列被告因偽造文書案件，經檢察官提起公訴（96年度偵字第
3050號），本院判決如下︰
    主  文
丙○○共同違反不得使大陸地區人民非法進入臺灣地區之規定，
未遂，處有期徒刑肆月，如易科罰金，以銀元佰元即新台幣玖
佰元折算壹日，減為有期徒刑貳月，如易科罰金，以銀元佰元
即新台幣玖佰元折算壹日，緩刑年。
    事  實
一、丙○○係臺灣地區人民，經由林財貴（另案偵辦中）之介紹
    ，得知若與大陸地區人民虛偽結婚，使大陸地區人民得以來
    臺工作，可獲取新台幣（下同）8 萬元之代價，明知大陸地
    區人民非經主管機關許可，不得進入臺灣地區，竟與林財貴
    基於使大陸地區人民非法進入臺灣地區之犯意聯絡，於民國
    92年10月12日前往大陸地區，與互無結婚真意之大陸地區人
    民莊賢文，於92年10月14日在大陸福建省福州市虛偽登記結
    婚，藉以取得福建省福州市公證處92年10月15日核發（2003
    ）榕公證內民字第14624 號結婚證明書後，丙○○隨即於92
    年10月16日攜帶結婚證及結婚證明書返回臺灣地區，林財貴
    先行支付2 萬元代價予丙○○，丙○○復於92年10月28日將
    上開結婚證明書經由財團法人海峽交流基金會證明，又明知
    其與莊賢文並無結婚真意，竟與林財貴、莊賢文基於使公務
    員登載不實之犯意聯絡，由丙○○於92年10月14日前往基隆
    市中正區戶政事務所，填載結婚登記申請書以辦理結婚登記
    ，使該戶政事務所之承辦公務員陳秋芬（起訴書誤載為陳秀
    芬）在形式審查後，將丙○○與莊賢文結婚之不實事項，登
    載於職務上所掌管戶籍資料之公文書，並據以核發丙○○之
    配偶為莊賢文之戶口名簿及戶籍謄本，另丙○○於92年10月
    31日前往內政部入出國及移民署（原名為內政部警政署入出
    境管理局），以申請大陸地區配偶來臺探親為名，填載大陸
    地區人民進入臺灣地區旅行證申請書，並持上開內容不實之
    戶籍資料，向該署申請莊賢文進入臺灣地區而行使之，足以
    生損害於戶政機關管理戶籍資料以及境管機關管理境管資料
    之正確性，嗣丙○○於92年11月26日接受內政部入出國及移
    民署之承辦公務員郭光國面談以進行實質審查後，懷疑丙○
    ○及莊賢文為假結婚，而未予核發中華民國臺灣地區旅行證
    予莊賢文，使莊賢文無法入境臺灣地區而未遂，嗣丙○○於
    前開犯行為警查悉前，主動於96年5 月30日前往基隆市警察
    局第二分局信六路派出所向警坦承犯行，並願接受裁判，上
    情始為警所悉。
二、案經丙○○自首並由基隆市警察局第二分局報請臺灣基隆地
    方法院檢察署檢察官偵查起訴。
    理  由
壹、證據能力方面
    按被告以外之人於審判外之言詞或書面陳述，除法律有規定
    者外，不得作為證據；惟被告以外之人於審判外之陳述，經
    當事人於審判程序同意作為證據，法院審酌該言詞陳述或書
    面陳述作成時之情況，認為適當者，亦得為證據；當事人、
    代理人或辯護人於法院調查證據時，知有刑事訴訟法第159
    條第1 項不得為證據之情形，而未於言詞辯論終結前聲明異
    議者，視為有前項之同意，刑事訴訟法第159 條第1 項及第
    159 條之5 分別定有明文。本件證人何慶義於偵查中之證述
    ，經本院於審判程序提示予被告丙○○及辯護人，並告以內
    容要旨，經被告及辯護人表示無意見，且未就證據能力聲明
    異議，又證人何慶義於偵查中業經具結，本院審酌相關言詞
    陳述作成時之情況，認為適當，依前揭法條意旨，得援為本
    案證據。
貳、事實認定方面
    上開事實，業據被告於警詢、偵查及本院審理時坦承不諱，
    復經證人何慶義於偵查中證述在卷，並有中華人民共和國福
    建省福州市公證處公證書、結婚證明書、結婚證、財團法人
    海峽交流基金會92年10月28日（92）核字第027756號證明書
    、結婚登記申請書、戶口名簿、內政部入出國及移民署96年
    6 月15日移署資處寰字第09610274600 號函檢附面談記錄、
    大陸地區人民進入臺灣地區旅行證申請書及被告入出境紀錄
    附卷可稽，足認被告之自白與事實相符，事證明確，被告之
    犯行應堪認定。
、法律適用方面
一、按行為後法律有變更者，適用行為時之法律，但行為後之法
    律有利於行為人者，適用最有利於行為人之法律，刑法第2
    條第1 項定有明文，故除法律另有特別規定者外，對於新舊
    法之比較適用，應採從舊從輕之原則為之；又按就修正前、
    後之規定比較適用時，應就罪刑有關之共犯、未遂犯、想像
    競合犯、累犯加重、自首減輕暨其他法定加減原因與加減例
    等一切情形，綜其全部罪刑之結果，而為比較（最高法院95
    年度第8 次刑事庭會議決議參照）。次以，臺灣地區與大陸
    地區人民關係條例於92年10月29日修正公布，刑法於94年2
    月2 日修正公布，並自95年7 月1 日起施行，且相關法律亦
    配合修正，亦即被告犯罪後，法律已為修正，若涉及法律變
    更，即應為新舊法之比較適用。經查：
（一）臺灣地區與大陸地區人民關係條例第79條對於使大陸地區
      人民非法進入臺灣地區之處罰規定，於92年10月29日修正
      公布，並自92年12月31日起施行，修正前該條規定：「違
      反第15條第1 款規定者，處5 年以下有期徒刑、拘役或科
      或併科新台幣50萬元以下罰金。以犯前項之罪為常業者，
      處1 年以上7 年以下有期徒刑，得併科新台幣100 元以下
      罰金。第1 項之未遂犯罰之。」修正後該條第1 項至第4
      項規定：「違反第15條第1 款規定者，處1 年以上7 年以
      下有期徒刑，得併科新台幣100 萬元以下罰金。意圖營利
      而犯前項之罪者，處3 年以上10年以下有期徒刑，得併科
      新台幣500 萬元以下罰金。前2 項之首謀者，處5 年以上
      有期徒刑，得併科新台幣1,000 萬元以下罰金。前3 項之
      未遂犯罰之。」亦即修正後之法條對於違反上開條例第15
      條第1 款規定者提高處罰，復以行為人是否意圖營利而異
      其處罰，足見被告行為後，法律已有變更，即應為新舊法
      之比較適用。本件被告為圖賺取與林財貴約定之不法代價
      8 萬元，始為前開犯行，足認被告確有營利之意圖，因修
      正前臺灣地區與大陸地區人民關係條例第79條並未以行為
      人有無營利意圖而異其處罰，是依據修正前臺灣地區與大
      陸地區人民關係條例之規定，被告應適用該條例第79條第
      1 項、第3 項之規定處罰，法定本刑為5 年以下有期徒刑
      、拘役或科或併科50萬元以下罰金；然依據修正後臺灣地
      區與大陸地區人民關係條例之規定，被告因有營利意圖，
      即應適用修正後該條例第79條第2 項、第4 項之處罰規定
      ，法定本刑為3 年以上10年以下有期徒刑，得併科500 萬
      元以下罰金，經比較之結果，自以被告行為時之法律即修
      正前臺灣地區與大陸地區人民關係條例之規定，對於被告
      較為有利。
（二）關於罰金刑之最低額，修正前刑法第33條第5 款：「罰金
      ：1 元以上。」經以1 比3 之比例折算後，刑法所定罰金
      刑之下限為新台幣3 元；而修正後刑法第33條第5 款：「
      罰金：新台幣1,000 元以上，以百元計算之。」亦即修正
      後刑法所定罰金刑之下限為新台幣1,000 元，因涉及法律
      變更，即有比較適用新舊法之必要，經比較新舊法之結果
      ，自以舊法所定罰金刑之下限，對於被告較為有利。
（三）刑法關於共同正犯之規定，修正前刑法第28條規定：「2
      人以上共同實施犯罪之行為者，皆為正犯。」修正後該條
      規定：「2 人以上共同實行犯罪之行為者，皆為正犯。」
      將修正前規定之「實施」修正為「實行」，修正理由係為
      釐清「陰謀共同正犯」、「預備共同正犯」及「共謀共同
      正犯」是否屬於共同正犯之範圍（該條修正理由可資參照
      ），因修正後刑法已限縮於共同實行犯罪行為者始成立共
      同正犯，排除陰謀犯及預備犯共同正犯，自屬法律已有變
      更，即應為新舊法之比較適用。本件被告與林財貴就前開
      以假結婚方式，使大陸地區人民非法來臺之犯行，以及被
      告與林財貴、莊賢文就前開行使使公務員登載不實文書之
      犯行，互有犯意之聯絡，且實際參與犯行之實行，依據修
      正前、後之規定，均成立共同正犯，是修正前之規定對於
      被告亦無不利。
（四）綜上，被告犯罪後，法律雖已為變更，然經綜合比較之結
      果，修正前臺灣地區與大陸地區人民關係條例第79條之規
      定，對於被告並無不利，且新修正刑法關於罰金刑之最低
      金額及共同正犯等規定，與修正前刑法之規定相較，亦無
      較有利於被告之情形，依據前揭刑法第2 條第1 項前段之
      規定，自應適用被告行為時之法律予以論罪科刑。
二、次按臺灣地區與大陸地區人民關係條例第79條第1 項對於違
    反同條例第15條第1 款所定不得使大陸地區人民非法進入臺
    灣地區之處罰，旨在防止大陸地區人民非法進入臺灣地區，
    以維護臺灣地區之安全與安定；所稱「非法」，自應從實質
    上之合法性予以判斷，凡評價上違反法秩序之方法，均屬「
    非法」，參照行政程序法第119 條第1 款、第2 款規定，受
    益人以詐欺、脅迫或賄賂方法，使行政機關作成行政處分者
    ；或對重要事項提供不正確資料或為不完全陳述，致使行政
    機關依該資料或陳述而作成行政處分者，其信賴不值得保護
    ，故在大陸地區通謀虛偽結婚，以不實之結婚證明辦理相關
    戶籍登記、入境等手續，憑以進入臺灣地區，其所持之入境
    許可文件雖係入出境主管機關所核發，形式上為合法，但因
    以詐欺方法而取得，即不具實質上之合法性，仍屬非法進入
    臺灣地區（最高法院94年度台上字第1064號判決可資參照）
    。本件被告與大陸地區人民莊賢文均無結婚真意，竟以虛偽
    結婚之方式，取得結婚證明，再由被告持往辦理結婚登記及
    申請許可進入臺灣地區，參酌上開所述，自屬非法方式，嗣
    因被告未通過內政部入出國及移民署承辦人員之面談，未經
    核發中華民國臺灣地區旅行證予莊賢文，使莊賢文無法入境
    臺灣地區，核被告所為，係違反臺灣地區與大陸地區人民關
    係條例第15條第1 款之規定，犯修正前臺灣地區與大陸地區
    人民關係條例第79條第1 項、第3 項使大陸地區人民非法進
    入臺灣地區未遂罪。
三、被告明知其與莊賢文並無結婚真意，亦即其與莊賢文之婚姻
    關係自始無效，竟仍提供結婚證明等資料，向基隆市中正區
    戶政事務所申請辦理結婚登記，使該戶政事務所之承辦公務
    員陳秋芬在形式審查後，將被告與莊賢文結婚之不實事項，
    登載於職務上所掌管戶籍資料之公文書，並據以核發戶口名
    簿及戶籍謄本，另被告復持上開內容不實之戶籍資料，向內
    政部入出國及移民署申請莊賢文進入臺灣地區而行使之，足
    以生損害於戶政機關管理戶籍資料及境管機關管理境管資料
    之正確性，故核被告所為，係犯刑法第216 條、第214 條行
    使使公務員登載不實文書罪。被告所犯使公務員登載不實之
    低度行為，應為行使之高度行為所吸收，不另論罪。
四、公訴人雖未引用修正前臺灣地區與大陸地區人民關係條例第
    79條第1 項、第3 項條文，然於起訴書之犯罪事實欄已載明
    被告以假結婚方式，使大陸地區人民莊賢文非法進入臺灣地
    區未遂之事實，並經本院當庭告知前開使大陸地區人民非法
    進入臺灣地區未遂之罪名，以供被告行使訴訟防禦權，本院
    就此部分自應併予審理。
五、被告與林財貴就前開使大陸地區人民非法進入臺灣地區未遂
    之犯行，以及被告與林財貴、莊賢文就上開行使使公務員登
    載不實文書之犯行，分別有犯意聯絡及行為分擔，均應論以
    共同正犯。
六、被告所為前開行使使公務員登載不實文書之行為，係為達使
    大陸地區人民莊賢文非法進入臺灣地區之目的，應將被告所
    為複數舉動評價為法律上之一行為，因被告係以一行為同時
    觸犯前開2 罪名，為異種想像競合犯，依刑法第55條之規定
    ，應從重依使大陸地區人民非法進入臺灣地區未遂罪處斷。
七、又按刑法關於未遂犯之規定，修正前刑法第25條規定：「已
    著手於犯罪行為之實行而不遂者，為未遂犯。未遂犯之處罰
    ，以有特別規定者，為限。」第26條前段規定：「未遂犯之
    處罰，得按既遂犯之刑減輕之。」修正後第25條規定：「已
    著手於犯罪行為之實行而不遂者，為未遂犯。未遂犯之處罰
    ，以有特別規定者為限，並得按既遂犯之刑減輕之。」因僅
    有法條項次之變動，法條文字及內容均未修正，亦即未涉及
    實質內容之變更，難認法律已變更，故無比較適用新舊法之
    必要（最高法院95年度第21次刑事庭會議決議可資參照）。
    本件被告雖已持內容不實之戶籍資料，向內政部入出國及移
    民署申請莊賢文來臺，而著手於使大陸地區人民非法進入臺
    灣地區犯行之實行，然被告因未通過面談，使莊賢文無法入
    境臺灣地區，亦即被告所為使大陸地區人民非法進入臺灣地
    區之犯罪尚屬未遂，爰依現行刑法第25條第2 項之規定減輕
    其刑。
八、另按刑法第62條關於自首之規定，亦經修正，修正前刑法第
    62條規定：「對於未發覺之罪自首而受裁判者，減輕其刑。
    但有特別規定者，依其規定。」修正後規定：「對於未發覺
    之罪自首而受裁判者，得減輕其刑。但有特別規定者，依其
    規定。」又犯罪在新法施行前，自首在新法施行後者，應適
    用新法第62條之規定，毋庸再為新舊法之比較適用（最高法
    院95年第8 次刑事庭會議決議參照）。本件被告於前開犯行
    為警查悉前，主動於96年5 月30日前往基隆市警察局第二分
    局信六路派出所，向警坦承犯行，並願接受裁判，此有基隆
    市警察局第二分局刑事案件移送書在卷可憑，足認已該當自
    首之要件，又因被告所為前揭犯行之犯罪時間係在新法施行
    前，於刑法修正施行後始自首，依據首揭所述，自應逕行適
    用現行刑法第62條之規定，因被告於所為犯行為警查悉前，
    主動向警自首犯行，堪認被告確有悔悟之心，爰依現行刑法
    第62條之規定遞予減輕其刑。
九、至於犯罪之情狀顯可憫恕，認科以最低度刑仍嫌過重者，得
    酌量減輕其刑，雖為刑法第59條所明定，然必於犯罪之情狀
    ，在客觀上足以引起一般同情，認為即予宣告法定低度刑期
    ，猶嫌過重者，始有其適用（最高法院51年台上字第899 號
    判例可資參照）。本件被告所為前開犯行，係適用修正前臺
    灣地區與大陸地區人民關係條例第79條第1 項、第3 項之規
    定，該條第1 項之法定刑為5 年以下有期徒刑、拘役或科或
    併科50萬元以下罰金，且被告得依未遂犯及自首等規定減輕
    其刑，則本件應適用罪名之法定最低度刑並無過重情形，參
    酌上開所述，尚無依據刑法第59條規定酌減其刑之必要，併
    此敘明。
十、爰審酌被告為賺取不法利得，竟同意以假結婚之方式，圖使
    大陸地區人民非法進入臺灣地區，對於臺灣地區之治安、出
    入境管制及戶政管理之正確性，均有嚴重影響，所為非屬可
    取，惟因被告未通過面談，使莊賢文未進入臺灣地區，未造
    成實際之危害，且被告於警詢、偵查及本院審理中均坦認犯
    行，犯後態度良好，且犯罪方式尚屬平和，復前無犯罪紀錄
    等一切情狀，量處如主文所示之刑。
十一、另按修正前刑法第41條第1 項規定：「犯最重本刑為5 年
      以下有期徒刑以下之刑之罪，而受6 個月以下有期徒刑或
      拘役之宣告，因身體、教育、職業、家庭之關係或其他正
      當事由，執行顯有困難者，得以1 元以上3 元以下折算1
      日，易科罰金。但確因不執行所宣告之刑，難收矯正之效
      或難以維持法秩序者，不在此限。」另依95年5 月17日修
      正刪除前罰金罰鍰提高標準條例第2 條前段規定：「依刑
      法第41條易科罰金或第42條第2 項易服勞役者，均就其原
      定數額提高為1 百倍折算1 日。」亦即易科罰金之折算標
      準係以銀元100 元以上300 元以下折算1 日，經以1 比3
      之比例折算後，即係以新台幣300 元以上900 元以下折算
      1 日；而修正後刑法第41 條 第1 項規定：「犯最重本刑
      為5 年以下有期徒刑以下之刑之罪，而受6 個月以下有期
      徒刑或拘役之宣告者，得以新台幣1,000 元、2,000 元或
      3,000 元折算1 日，易科罰金。但確因不執行所宣告之刑
      ，難收矯正之效或難以維持法秩序者，不在此限。」亦即
      易科罰金之折算標準係以新台幣1,000 元、2,000 元或
      3,000 元折算1 日，經比較新舊法之規定，舊法規定之折
      算標準對於被告自較有利，依據前揭刑法第2條 第1 項前
      段之規定，應依修正前刑法第41條第1 項前段之規定，諭
      知易科罰金之折算標準。
十二、再按犯罪在96年4 月24日以前者，除中華民國96年罪犯減
      刑條例另有規定外，有期徒刑、拘役或罰金，減其刑期或
      金額2 分之1 ；另依該減刑條例應減刑之罪，未經判決確
      定者，於裁判時，減其宣告刑，依前項規定裁判時，應於
      判決主文同時諭知其宣告刑及減得之刑，中華民國96年罪
      犯減刑條例第2 條第1 項第3 款及第7 條分別定有明文。
      次按減刑後之易科罰金或易服勞役之折算標準，仍宜照原
      標準定之（法院辦理96年減刑案件應行注意事項第16項可
      資參照）。本件被告所為前開犯行，犯罪時間係在96年4
      月24日以前，復無該減刑條例所定不予減刑之事由，故應
      依前開減刑條例第2 條第1 項第3 款之規定予以減刑，並
      依上開法院辦理96年減刑案件應行注意事項第16項之規定
      ，依據原定標準諭知易科罰金之折算標準。
十三、又按刑法第74條關於緩刑之規定雖經修正，然犯罪在新法
      施行前，新法施行後，緩刑之宣告，應適用新法第74條之
      規定，毋庸再為新舊法之比較適用（最高法院95年度第8
      次刑事庭會議決議可資參照）。本件被告未曾因故意犯罪
      受有期徒刑以上刑之宣告，此有臺灣高等法院被告前案紀
      錄表在卷可稽，其為貪圖不法利得，一時失慮致為本件犯
      行，犯罪手段尚稱平和，且於犯行為警查悉前，主動向警
      自首，經此科刑教訓，應能知所警惕而不致再犯，故本院
      認所宣告之有期徒刑，以暫不執行為適當，爰併予宣告緩
      刑3 年，以啟自新。
十四、末按刑法第214 條所謂使公務員登載不實罪，須一經他人
      之聲明或申報，公務員即有登載之義務，並依其所為之聲
      明或申請予以登載，而屬不實之事項者，始足構成（最高
      法院73 年 台上字第1710號著有判例可資參照）。復以，
      大陸地區人民非經主管機關許可，不得進入臺灣地區，此
      為臺灣地區與大陸地區人民關係條例第10條第1 項所明定
      ，而主管機關內政部依同條例第10條第3 項授權，訂有「
      大陸地區人民進入臺灣地區許可辦法」，該許可辦法對大
      陸地區人民申請入境之資格條件、申請入境目的、檢具文
      件及驗證程序、受理核轉機構、保證人資格及對保程序、
      不予准許事由及人數限制、入境停留期間及延長次數、入
      境時及入境後應遵守之相關規定均有詳細之規定，亦即主
      管機關對於申請大陸地區人民入境臺灣地區之事由是否屬
      實，應為實質審核，始決定是否許可，並非一經聲明，即
      有登載之義務。本件被告於92年10 月31 日填載大陸地區
      人民進入臺灣地區旅行證申請書，並持戶籍謄本，向內政
      部入出國及移民署申請莊賢文進入臺灣地區時，主管機關
      即應就上開資料為實質審查，此觀諸內政部入出國及移民
      署承辦人員於92年11月16日對被告進行面談後，因懷疑被
      告與莊賢文為假結婚，而未予核發中華民國臺灣地區旅行
      證予莊賢文一節即明，故縱使內政部入出國及移民署承辦
      人員在被告填載之大陸地區人民進入臺灣地區旅行證申請
      書上，記載被告與莊賢文於92年10月14日結婚等文字，揆
      諸首揭所述，此部分之行為自仍無該當刑法第214 條之使
      公務員登載不實罪之餘地，附此敘明。
據上論斷，應依刑事訴訟法299 條第1 項前段，修正前臺灣地區
與大陸地區人民關係條例第79條第1 項、第3 項，刑法第11條前
段、第2 條第1 項前段、第216 條、第214 條、第25條、第55條
、第62條前段、第74條第1 項第1 款，修正前刑法第28條、第41
條第1 項前段，罰金罰鍰提高標準條例第1 條前段，修正前罰金
罰鍰提高標準條例第2 條，現行法規所定貨幣單位折算新台幣條
例第2 條，中華民國96年罪犯減刑條例第2 條第1 項第3 款、第
7 條，判決如主文。
本案經檢察官甲○○到庭執行職務。
中    華    民    國    97    年    5     月    20    日
                  刑事第二庭審判長法    官  陳志祥
                                  法    官  楊皓清
                                  法    官  邰婉玲
以上正本證明與原本無異。
如不服本判決應於收受本判決後10日內向本院提出上訴書狀，其
未敘述上訴理由者，並得於提起上訴後10日內向本院補提理由書
狀（均須按他造當事人之人數附繕本）「切勿逕送上級法院」。
中    華    民    國    97    年    5     月    20    日
                                  書 記 官  彭筠凱
附錄所犯法條：
民國92年10月29日修正公布臺灣地區與大陸地區人民關係條例第
79條
（罰則）
違反第15條第1款規定者，處5年以下有期徒刑、拘役或科或併科
新臺幣50萬元以下罰金。
以犯前項之罪為常業者，處1年以上7年以下有期徒刑，得併科新
臺幣1百萬元以下罰金。
第1項之未遂犯罰之。
中華民國刑法第214條
（使公務員登載不實罪）
明知為不實之事項，而使公務員登載於職務上所掌之公文書，足
以生損害於公眾或他人者，處3年以下有期徒刑、拘役或5百元以
下罰金。
中華民國刑法第216條
（行使偽造變造或登載不實之文書罪）
行使第 210 條至第 215 條之文書者，依偽造、變造文書或登載
不實事項或使登載不實事項之規定處斷。


司法院資訊處製作；財團法人民間司法改革基金會備份。
